【裁判字號】    95,上易,622
【裁判日期】    951206
【裁判案由】    侵占等
【裁判全文】
臺灣高等法院刑事判決                 95年度上易字第622號
上  訴  人
即  被  告  戊○○
選任辯護人  楊正評律師
上列上訴人因侵占等案件，不服臺灣臺北地方法院94年度易字第
1087，中華民國95年3月3日第一審判決（起訴案號：臺灣臺北地
方法院檢察署93年度偵緝字第886號、第916號、第917號、第918
號、第1486號，93年度偵字第20357號、第19680號，94年度偵緝
字第441號、第442號、第443號、第444號），提起上訴，本院判
決如下：
    主  文
上訴駁回。
    事  實
一、戊○○、卯○○（經原審判決有期徒刑一年六月，已撤回上
    訴確定）共同經營富儷珠寶銀樓（址設臺北市中山區○○○
    路○段25之9號）；渠等二人係富儷珠寶銀樓之實際負責人，
    於民國90年初，明知所經營之珠寶店已入不敷出，二人財務
    亦均陷於周轉困難，竟起貪念，共同基於意圖為自己不法所
    有之概括犯意聯絡，隱匿上開資力欠佳之事實，連續自90
    年5月16日起至91年2月19日止，渠等二人或同時，或由羅、
    李單獨出面，分別向壬○○、萬惠琳 (起訴書誤載為萬惠林
    )、己○○、丑○○、寅○○、甲○○，佯稱富儷珠寶銀樓
    營運情形良好，將擴大營業，裝潢店面，致壬○○等人均陷
    於錯誤，而各交付如附表一所示之金額。詎料，富儷珠寶銀
    樓於91年3月間無預警宣告倒閉，所開立之支票皆因存款不
    足，陸續於91年3月19日起跳票，卯○○、戊○○亦無力償
    還，嗣後更避不見面，未予清償債務，致壬○○、萬惠琳、
    己○○、丑○○、寅○○、甲○○受有財產損害，總計金額
    達新臺幣 (下同)950 萬元。分敘如下：
（一）壬○○部分：卯○○、戊○○於90年5月間，以富儷珠寶
      店生意很好，要擴大營業為由，鼓吹壬○○投資喜瑞珠寶
      （喜瑞珠寶名義上為丁○○所開設，實際上係富儷珠寶供
      貨及輔導經營），並佯稱該投資不會有問題、保證投資款
      可全數拿回等言，致使壬○○陷於錯誤，依其二人之指示
      ，於90年5月16日將投資款100萬元匯入丁○○之帳戶，旋
      由丁○○依卯○○之指示，轉匯80萬元予戊○○，僅留20
      萬元在喜瑞珠寶周轉開支；惟喜瑞珠寶於90年8月即結束
      營業，卯○○僅匯還壬○○10萬元。
（二）萬惠琳部分：萬惠琳為丁○○之母；卯○○及戊○○透過
      丁○○，於90年9、10月間，向萬惠琳共借得款項70萬元
      ，並由戊○○開立臺灣銀行圓山分行、金額分別為30 萬
      元及40萬元之支票各1紙作為擔保；惟嗣後萬惠琳持票欲
      兌現時，均遭退票。
（三）己○○部分：卯○○及戊○○以富儷珠寶店要裝潢店面、
      擴張營業為由，向己○○借款，於借款時皆未告知其資金
      週轉有問題，仍表示珠寶店生意很好等語，使己○○陷於
      錯誤，分別於90年9月14日、90年12月17日、91年1月7日
      ，交付150萬元、100萬元、200萬元借款予卯○○及戊○○，並由戊○○開立如上述金額之本票3張予己○○；惟
      嗣後己○○未獲全數清償。
（四）丑○○部分：戊○○向丑○○表示因珠寶店生意不錯，要
      擴大營業、裝潢，需借用款項，使丑○○陷於錯誤，於91
      年1月2日交付80萬元予戊○○；惟嗣後戊○○所開立之支
      票並遭退票。
（五）寅○○部分：戊○○以生意週轉需要為由，於91年1月間
      向寅○○借款，並稱其珠寶店營運正常，未來獲利可期，
      寅○○因而陷於錯誤，交付戊○○50萬元；惟嗣後戊○○
      所開立之支票並遭退票。
（六）甲○○部分：卯○○、戊○○以要裝潢擴大珠寶店之營業
      為由，向甲○○借款，同時由戊○○開立用以支應利息及
      本金之支票，並強調珠寶店之生意前景可為，致甲○○陷
      於錯誤，於91年2月19日匯款200萬元予戊○○，嗣後戊○○所開立之支票並遭退票。
二、卯○○、戊○○係富儷珠寶銀樓之負責人，為從事業務之人
    ，自90年6月起，以富儷珠寶銀樓有客人要看貨為由，向同
    為從事珠寶業之丑○○、癸○○ (即金文美銀樓珠寶店外務
    員)商借並取得如附表二編號3及編號4所示之鑽石；又因丁○○欲請卯○○、戊○○代為銷售珠寶，而取得價值250萬
    元之珠寶1批。卯○○及戊○○竟共同基於意圖為自己不法
    所有之概括犯意，連續於附表二編號2、編號3及編號4所示
    之時間，將其所取得之鑽石及珠寶侵占入己，並自91年3月
    起避不見面，亦未返還珠寶。
三、案經壬○○、己○○、謝忠明、丑○○、甲○○、Mahtani
    Prakash Ghanshyam、丁○○、癸○○分別訴由臺北市政府
    警察局中山分局、大安分局報請臺灣臺北地方法院檢察署檢
    察官偵查起訴；丙○○訴由臺北縣政府警察局海山分局報請
    臺灣板橋地方法院檢察署檢察官呈請臺灣高等法院檢察署移
    轉臺灣臺北地方法院檢察署檢察官偵查起訴。
    理  由
壹、有罪部分：
甲、程序部分：
１、被告以外之人於審判外之言詞或書面陳述，除法律有規定者
    外，不得作為證據，刑事訴訟法第159條第1項固定有明文。
    惟被告以外之人於檢察事務官、司法警察官或司法警察調查
    中所為之陳述，與審判中不符時，其先前之陳述具有較可信
    之特別情況，且為證明犯罪事實有否所必要者，亦得為證據
    ，亦為同法第159條之2所規定。查本案告訴人己○○、寅○○於原審審理中經具結並行交互詰問，所證述之內容與渠等
    二人於警詢及檢察事務官偵訊時所指述之基本事實相符，而
    僅係在過程細節之掌握方面稍有差異或較為簡略，且渠等於
    警詢及檢察事務官偵訊時中所為指述，並有提出借款契約書
    、切結書、本票及支票等文件（附於91偵11254號第12－19
    頁及93偵緝886號第254－260頁），是具有較可信之特別情
    況，且為證明本案犯罪事實所必要，渠等於原審並經交互詰
    問，依刑事訴訟法第159條之2之規定，告訴人己○○、寅○○於警詢及檢察事務官偵訊時中所為指述，應均有證據能力
    。
２、按被告以外之人於審判外之言詞或書面陳述，除法律有規定
    者外，不得作為證據，刑事訴訟法第159條固有明文；然被
    告以外之人於偵查中向檢察官所為之陳述，除顯有不可信之
    情況外，得為證據，同法第159條之1第2項亦有明文。又依
    同法第159條之5第2項規定：當事人、代理人或辯護人於法
    院調查證據時，知有第159條第1項不得為證據之情形，而未
    於言詞辯論終結前聲明異議者，視為有前項之同意。本案證
    人辛○○於偵查中曾具結作證，且未受到不當之心理壓迫，
    渠向檢察官之陳述並無不可信之情況，且為證明被告詐欺犯
    罪事實之必要證據（容後論述），揆諸前揭法條意旨，證人
    辛○○於偵查中所為之陳述，自具有證據能力。另證人林攸
    彥於檢察官偵查中之陳述，亦未受到不當之心理壓迫，並經
    具結在卷，經核並無顯有不可信之情況，且於本院審理時，
    經訊之被告林樹青對於證人林攸彥在偵訊時之證述有無意見
    時，供稱「沒有」，是依上開規定，證人林攸彥於檢察官偵
    查中之陳述，得為證據。
乙、實體部分：
Ａ、犯罪事實一部分：
一、訊據被告戊○○固坦認有鼓吹壬○○投資，並自丁○○處收
    受80萬元之事實，及向萬惠琳、己○○、丑○○、寅○○、
    甲○○等人借款，且所開立之支票均自91年3月間陸續跳票
    之事實；惟均矢口否認有何詐欺犯行，辯稱：自丁○○處收
    受80萬元是貨款，另借錢當時，富儷珠寶確實仍正常營運，
    其係於90年12月時始知借款對象為地下錢莊，係一時地下錢
    莊追債始無力還款；又富儷珠寶確有更換地毯、裝飾櫥櫃之
    事實，並無任何詐欺之意圖云云。
二、按施以詐術，係指傳遞與事實不符合之資訊，進而使相對人
    有產生錯誤認知之可能。所謂的事實，除了外在的客觀條件
    外，亦包括內心主觀的給付能力。又衡諸常情，一般人於決
    定是否借款與他人時，均會將借款人之財務狀況、日後之還
    款能力列為重要考慮因素，若借款人隱匿此等資訊而不告知
    ，使借款人欠缺研判之重要決定依據，仍屬施用詐術，使人
    陷於錯誤。經查：
（一）被告戊○○、同案被告卯○○以富儷生意很好，要擴大營
      業為由，鼓吹壬○○投資喜瑞珠寶，並佯稱該投資不會有
      問題、保證投資款可全數拿回等言，致使壬○○陷於錯誤
      ，依其二人之指示，於90年5月16日將投資款100萬元匯入
      丁○○之帳戶，旋由丁○○依卯○○之指示，轉匯80萬元
      予戊○○，僅留20萬元在喜瑞珠寶周轉開支之事實，業據
      告訴人壬○○、證人丁○○於原審審理時證述明確（原審
      卷第264至266頁、第290至292頁），復有壬○○中國國際
      商銀000-00-00000-0帳戶存摺影本、丁○○臺北銀行帳戶
      存款明細影本附卷可參（93年度偵字第886號卷第251、25
      2、262頁)。參酌證人丁○○於本院審理時到庭證述：在
      合夥之前，在戊○○與卯○○的家裡面，戊○○、卯○○
      跟伊講好，壬○○的投資金會由他二位來負責，貨的部分
      也會由她們分別攤還（本院卷第225頁背面），亦可證被
      告戊○○與同案被告卯○○將壬○○之匯款，當作係其等
      向壬○○之借款，否則何以和丁○○作如此之約定。且喜
      瑞珠寶結束營業後，卯○○尚匯還壬○○10萬元，更足證
      被告所辯80萬元為貨款顯係脫罪之辭，不足採信。
（二）依丁○○於原審審理時證述：被告二人係透過伊向伊母萬
      惠琳借款；一般借期，有時候開半年票；他們一直說他們
      生意很好；伊是相信的，後來才知道是騙錢的等語（原審
      卷第263頁）。復依萬惠琳所持有、戊○○開立之臺灣銀
      行圓山分行票號AD000000 0、AD0000000，金額各為30萬
      元、40萬元，到期日為91年3月15日及91年4月1日之支票
      影本各1張（91年度偵字第20 570號卷第29、30頁），可
      證被告戊○○、同案被告卯○○透過丁○○向萬惠琳借得
      70 萬元，並由戊○○開立臺灣銀行圓山分行、金額分別
      為30 萬元及40萬元之支票各1紙作為擔保，惟嗣後萬惠琳
      持票欲兌現時，均遭退票。
（三）依告訴人己○○於警詢時之指訴：戊○○經營珠寶店，因
      要擴充店面，分別於90年9月8日向其借貸150萬元，其開
      立1張面額150萬元之萬泰銀行支票交給戊○○，並訂立借
      款契約書，由卯○○做保證人，復於9月24日至士林地方
      法院公證處認證；戊○○再於90年12月17日借100萬元；
      另於91年1月7日借200萬元，訂立借款契約書，保證人為
      卯○○，並至士林地方法院公證處認證，於91年1月8日再
      將借款200萬元之萬泰銀行支票交給戊○○，戊○○亦有
      開立3張面額分別為150萬、100萬及200萬元之商業本票等
      語（91年度偵字第11254號卷第4、5頁）。於原審審理時
      證述：被告要裝潢店面、擴張營業而借款；借錢都是卯○○與其接洽，但實際簽約時，是戊○○為借款人、卯○○
      為連帶保證人；而被告借款時皆未告知過其資金週轉有問
      題，且直到最後一筆借款被告仍出示交易明細，表示珠寶
      店生意很好等語（原審卷第98至101頁）。復有上開經士
      林地方法院公證處認證之借款契約書、商業本票在卷可稽
      ，是可證被告卯○○及戊○○以富儷珠寶店要裝潢店面、
      擴張營業為由，向己○○借款，且於借款時皆未告知其資
      金週轉有問題，並表示珠寶店生意很好。己○○則於90年
      9 月14日、91年1月7日，分別交付面額150萬元、200萬元
      之支票；而於90年12月17日交付借款100萬元與卯○○及
      戊○○，並由戊○○開立如上述金額之本票3張予己○○
      。惟嗣後己○○未獲全數清償。
（四）被告戊○○向丑○○表示因珠寶店生意不錯，要擴大營業
      、裝潢，需借用款項，丑○○則於91年1 月2日交付80萬
      元予戊○○，業據告訴人丑○○於原審審理時證述明確（
      原審卷第105至106頁），並有被告戊○○所開立之支票附
      於91偵20570號第54至57頁附卷可參。
（五）依告訴人寅○○於檢察事務官詢問時之陳述：91年1月中
      旬，戊○○說珠寶店要週轉，向伊借錢，伊借給戊○○50
      萬元；戊○○開到期日六個月後，面額50萬元之支票1張
      ，及每月利息7,500元之支票6張，但只有第一個月的利息
      支票有兌現，其他都沒有兌現（93年度偵字第20357號卷
      第13頁背面）。於原審審理時證述戊○○以貸款之方式購
      買法拍屋，並邀請各債權人到他的法拍屋，同時出示珠寶
      ，展示其財力，表示其營運正常，未來獲利可期；又被告
      在借款時皆未提及資金週轉有問題、或有向地下錢莊借錢
      、或是為了還其他債權人利息（原審卷第101背面至102頁
      ），復有戊○○所開立之支票附於93偵緝886號第254至
      260 頁可參，可證於91年1月中旬，戊○○稱其珠寶店營
      運正常，未來獲利可期，寅○○因而交付戊○○50萬元，
      事後並未清償。
（六）被告戊○○、同案被告卯○○以要擴大珠寶店之營業為由
      ，向甲○○借款200萬元，並強調前景可為，且告知若未
      能還款，可利用九龍港式點心之營收支應，甲○○即於91
      年2月19日匯款200萬元予戊○○，戊○○並開立用以支應
      利息及本金之支票，嗣後該等支票均遭退票之事實，業據
      告訴人甲○○於原審審理時到庭證述明確（原審卷第128
      頁）。並有甲○○與戊○○、卯○○、方承啟簽立之借據
      影本、甲○○匯款與戊○○之匯款單影本、臺灣銀行圓山
      分行、戊○○所開立、發票日為91年3月19日、金額為44,
      000元之支票影本附卷可稽（91年度偵字第13479號卷第9
      、10、12、13頁）。
（七）被告雖矢口否認有何詐欺犯行，且辯稱係事後始知借款對
      象為地下錢莊，僅一時無力償還云云。惟據證人子○○之
      證述，被告從89年到90年就密集調度經營珠寶店之資金，
      且週轉率高，已顯示被告珠寶店之營運上，已呈資金資未
      能穩定控制之情形（原審卷第103頁）；另據被告於原審
      提出之94年8月22日答辯要旨狀所載，富儷珠寶店於90年
      初，因受景氣下滑之影響，已致入不敷出，被告卯○○並
      於90年10月，向自稱吳姓男子等人告貸數百餘萬元。綜此
      ，無論被告鼓吹告訴人壬○○投資、或向其餘告訴人借款
      之時點，珠寶店之營運狀況，均非如被告所稱之生意良好
      。是被告二人顯係傳達其珠寶生意良好之不實資訊，以說
      服壬○○及其他告訴人，並致使其等陷於錯誤，而願意投
      資或借款。再被告雖辯稱其確有裝潢店面之事實，惟證人
      辛○○於偵查中證述富儷珠寶店於結束營業前，僅更換過
      約1坪大之地毯等語（93年度偵緝字第886號卷第171頁）
      ，於本院審理時復證述：在離職之前，富儷珠寶店進貨並
      無特殊狀況，於結束營業時，係以電話告知伊東西收一收
      ，明天不用上班等語（本院卷第224背面），足認被告等
      並未將借款作何裝潢或擴大珠寶店營業之用，且係屬無預
      警歇業。又據林攸彥於偵查中之證述，被告二人於91年3
      月債務已累計高達2、3千萬元（93年度偵緝字第886號卷
      第324頁），是被告所積欠款項，除包括向告訴人等所借
      貸者外，尚另有鉅額之債務，而被告戊○○、同案被告卯
      ○○二人向告訴人借款時，皆未提及已另向他人借貸，顯
      有故意隱瞞其財務狀況之情形。另被告雖辯稱於90年12月
      始知借款對象為地下錢莊，然被告實際上係於90年10月即
      向此吳姓男子借貸，其嗣後未告知告訴人萬惠琳、己○○
      、丑○○、寅○○、甲○○，猶向各告訴人借款，仍難謂
      被告無隱匿財務狀況不佳之事實。
（八）綜上，被告戊○○、同案被告卯○○二人明知其珠寶店營
      運情形欠佳，業已向多人借貸，應有日後恐無法清償借款
      之認識，惟仍隱匿上開資訊，猶向告訴人壬○○等人聲稱
      其珠寶生意良好、將擴大營業等不實訊息，致告訴人均陷
      於錯誤，而交付投資之資金或借款。是被告上開辯稱其無
      詐欺之意，顯不可採。本件事證明確，被告戊○○詐欺犯
      行堪以認定，應予依法論科。
Ｂ、犯罪事實二部分
一、訊據被告戊○○、同案被告卯○○均不否認有以客人要看貨
    為由，向丑○○及癸○○調貨並取得鑽石；亦不否認丁○○
    有寄賣1批珠寶，惟均矢口否認有何侵占之事實，均辯稱：
    伊向告訴人丑○○係買斷，僅係尚未付清；向癸○○係調貨
    ，只是未付款給告訴人；而向癸○○所調之鑽石，已分別售
    予乙○○、及因同行吳月霞調貨而交付之，並無侵占意圖。
    又辯稱有把丁○○交付寄賣之珠寶放在保險櫃裡，惟之後遭
    法院查封拍賣云云。
二、經查：
（一）依丑○○於原審審理時證述：卯○○說客人要看鑽石而向
      伊調借，故於91年3月5日出借1.03克拉、1.04克拉鑽石各
      1顆，由卯○○之店員來拿，當時並無付款；只是先拿給
      客人看，客人要的話會付錢；之後卯○○未說客人是否要
      買，人就不見了等語（原審卷第106頁），於本院審理時
      到庭證述：提出告訴時，在送貨單上「欠票」之記載係調
      借的時候伊就寫上去了，所謂「欠票」，係指如果賣掉的
      話，要開那二個日期的票給伊（本院卷第222頁）。丁○○於原審審理時證述：伊於90年8月底交付被告珠寶寄賣
      ；該珠寶是被告要伊開店時，向被告所購買，錢已付清；
      交寄賣後，被告未曾通知取回等語（原審卷第262至263頁
      ）。可證卯○○與戊○○於91年3月5日向丑○○調借1.03
      克拉、1.04克拉鑽石各1顆，之後未告知客人是否要買，
      亦未返還或付款；丁○○於90年8月底交付被告珠寶代為
      銷售，嗣後被告並未返還。
（二）依癸○○於原審審理時之證述：被告以有客人要看為由，
      分別於91年3月6日、12日向伊調貨1克拉及2.02克拉之鑽
      石，並有簽收保管條；而鑽石重量買賣計算必須精準，於
      保管條、估價單會清楚記載重量；若客人確認了，被告就
      開支票；交付第一顆鑽石時，被告有說第一顆鑽石已經確
      定，有說要開票，但不知道何時；3月18日以後即找不到
      被告等語（原審卷第268頁背面第270頁），復依卯○○開
      立之保管條影本2張（93年偵字第883號卷第47頁)，可證
      被告以有客人要看為由，分別於91年3月6日、12日，向癸○○調借1克拉及2.02克拉之鑽石並取得之。嗣後被告雖
      有說第一顆鑽石客人確定要買，也說要開票，然被告於同
      年3月18日即不知去向。
（三）被告雖不否認曾向告訴人丑○○、癸○○借調鑽石，惟辯
      稱鑽石已售出，僅一時未付款；並稱向癸○○調貨之鑽石
      ，其中1克拉鑽石已因同行吳月霞調貨而交付，另1顆則售
      與乙○○，其等並無侵占意圖。而被告等提出吳月霞之簽
      收單，欲證其上揭說詞，惟參酌前揭簽收單，其上所載應
      係指1.01克拉之鑽石，與癸○○所出借之1克拉鑽石已相
      歧異，是無從憑此作為有利於被告之認定；再者，證人乙○○於本院審理時到庭證述：91年1月1日、1月3日、3月
      13 日這三張營業日報表，上面記載「于姐」與伊沒有關
      係，且係直接買2克拉，分二次付現金予戊○○等語（本
      院卷第266背面、267頁），亦可證被告林樹青並未將向癸○○調借之鑽石，售與乙○○，被告林樹青雖於本院交互
      詰問中堅稱乙○○係先買1克拉後換2克拉，且乙○○就是
      于姐云云，然即便被告確實將鑽石出售，而係一時未付款
      ，惟被告本應將向告訴人丑○○、癸○○借調之珠寶返還
      、或售出時就所販出之貨款與告訴人清楚結算後，交付告
      訴人，而被告均未為之。綜此，難謂被告無將其業務上所
      持有之鑽石據為己有，並立於所有人之地位加以出售處分
      之意，是被告上開所辯，顯係卸責之詞。
（四）再同案被告卯○○另辯稱：當時把所有的珠寶交給林攸彥
      律師，非把珠寶藏起來云云，惟林攸彥業於偵查中證述其
      未經手珠寶，且保險箱已退租，卯○○並將珠寶拿回等語
      綦詳（93年度偵緝字第886號卷第324頁），是被告所持有
      之珠寶，已由其取回，被告卯○○所言珠寶已交由林攸彥
      律師處理，尚難採信。
（五）告訴人丁○○將珠寶，交由被告戊○○、同案被告卯○○
      ，委託被告等代為在富儷珠寶店銷售，所銷售之貨款，應
      認仍屬丁○○所有；又即便未能賣出，被告應將該批珠寶
      返還，惟被告均未將銷售貨款或珠寶交還丁○○，難認被
      告無將丁○○之物侵占入己之事實；而依被告於原審提出
      之94年8月22日之刑事答辯要旨狀載稱，被告存放在保險
      櫃之珠寶，之後遭法院查封拍賣，惟被告未能陳明相關事
      證，且即便為真實，被告未將此資訊告知丁○○，且其任
      由丁○○交寄售之珠寶，受法院之查封拍賣，顯係以該等
      珠寶之所有人自居而為處分。
（六）綜上，足認被告戊○○、同案被告卯○○將其業務上持有
      之物，變易為不法所有之意思予以侵占入己；被告戊○○
      空言否認主觀上並無侵占犯意，尚難採信，本件事證明確
      ，被告戊○○業務侵占犯行洵堪認定，應予依法論科。
三、就犯罪事實一部分，核被告戊○○所為，係犯刑法第339條
    第1項詐欺罪；就犯罪事實二部分，被告戊○○所為，係犯
    刑法第336條第2項之業務上侵占罪。事實一、二部分之犯罪
    行為，被告戊○○與同案被告卯○○二人具有犯意聯絡及行
    為分擔，均為共同正犯。又被告戊○○先後多次為事實一、
    二所述之詐欺及業務侵占犯行，時間緊接，方法相同，所犯
    各為構成要件相同之罪，顯係基於概括犯意反覆為之，為連
    續犯，均依刑法第56條之規定，以一罪論，並加重其刑。被
    告行為後，刑法第56條連續犯之規定，業於94年1月7日修正
    公布刪除，並於95年7月1日施行，則被告之犯行，因行為後
    新法業已刪除連續犯之規定，此刪除雖非犯罪構成要件之變
    更，但顯已影響行為人刑罰之法律效果，自屬法律有變更，
    依新法第2條第1項規定，比較新、舊法之結果，仍應適用較
    有利被告之行為時即舊法論以連續犯（最高法院95年第8次
    刑事庭會議決議參照）。另被告所犯詐欺及業務侵占二罪間
    ，犯意個別，罪名互殊，應分論併罰。
四、原審認被告罪證明確，適用刑法第28條、第56條（修正前）
    、第339條第1項、第336條第2項、第51條第5款（修正前）
    之規定，及審酌被告矢口否認犯行、未有悔意，及其犯罪動
    機、手段等一切情形，分別量處有期徒刑十月及七月，並定
    其應執行刑為有期徒刑一年二月。又被告於犯罪時，刑法第
    51條第5款規定：「宣告多數有期徒刑者，於各刑中之最長
    期以上，各刑合併之刑期以下，定其刑期。但不得逾二十年
    。」修正後刑法第51條第5款規定：「宣告多數有期徒刑者
    ，於各刑中之最長期以上，各刑合併之刑期以下，定其刑期
    。但不得逾三十年。」比較結果，修正後刑法並非較有利於
    行為人，依刑法第2條第1項前段之規定，仍應依修正前刑法
    ，定其應執行之刑。其認事用法均無違誤，量刑亦稱允當，
    被告提起上訴，否認犯罪，指摘原判決不當，為無理由，其
    上訴應予駁回。
貳、不另為諭知無罪部分：
一、公訴意旨略以：卯○○、戊○○為富儷珠寶銀樓之負責人，
    為從事業務之人，以富儷珠寶銀樓有客人要看貨為由，於90
    年6月11日，向同為從事珠寶業之Mahtani PrakashGhanshy
    amn商借並取得鑽石1.04克拉鑽石1枚；卯○○及戊○○竟共
    同基於意圖為自己不法所有之概括犯意，將其所取得之該鑽
    石侵占入己，並自91年3月起避不見面，亦未返還珠寶。因
    認被告二人涉刑法第336條第2項業務侵占之罪嫌。
二、按犯罪事實應依證據認定之，無證據不得認定犯罪事實。又
    不能證明被告犯罪者，應諭知無罪之判決，刑事訴訟法第15
    4條第2項、第301條第1項分別定有明文。又事實之認定，應
    憑證據，如未能發現相當證據，或證據不足以證明，自不能
    以推測或擬制之方法，以為裁判基礎。再認定不利於被告之
    事實，須依積極證據，苟積極證據不足為不利於被告事實之
    認定時，即應為有利於被告之認定，更不必有何有利之證據
    。而認定犯罪事實所憑之證據，雖不以直接證據為限，間接
    證據亦包括在內；然而無論直接或間接證據，其為訴訟上之
    證明，須於通常一般之人均不致有所懷疑，而得確信其為真
    實之程度者，始得據為有罪之認定，倘其證明尚未達到此一
    程度，而有合理之懷疑存在，致無從為有罪之確信時，即應
    為無罪之判決。而刑事訴訟法第161條已於91年2月8日修正
    公布，其第1項規定：檢察官就被告犯罪事實，應負舉證責
    任，並指出證明之方法。因此，檢察官對於起訴之犯罪事實
    ，應負提出證據及說服之實質舉證責任。倘其所提出之證據
    ，不足為被告有罪之積極證明，或其指出證明之方法，無從
    說服法院以形成被告有罪之心證，基於無罪推定之原則，自
    應為被告無罪判決之諭知。又告訴人之告訴，係以使被告受
    刑事訴追為目的，是其陳述是否與事實相符，仍應調查其他
    證據以資審認（最高法院30年度上字第816號、40年度臺上
    字第86號、52年度臺上字第1300號、76年度臺上字第49 86
    號、92年度臺上字第128號判例意旨參照）。
三、公訴意旨無非以Mahtani Prakash Ghanshyamn於警詢中指稱
    ：伊有於90年6月11日，交付1顆1.04克拉之鑽石予被告二人
    （91年度偵字第11954號卷第3頁），及貨品編號R100A5577D
    DA之保管條影本1張（91年度偵字第11954號卷第9頁)為其論
    據。訊據被告卯○○、戊○○固坦認有向告訴人取得1.04克
    拉鑽石1顆，惟堅決否認有何侵占犯行，均辯稱：該顆鑽石
    確實已買斷，且已與貨款一起結算，貨款中有包括這顆1.04
    克拉的鑽石，並開了四張票，只是有2張跳票了等語
四、經查：
（一）)告訴人Mahtani Prakash Ghanshyamn即佳福公司之總經
      理雖於原審審理時證述：其於90年6月10日將1.04克拉之
      鑽石1顆交給被告二人，被告說有客人要看，因而先調貨
      ，交付後被告並未確定要買，電催被告決定時，被告一直
      說他們的客戶還沒決定，亦未支付價款，也未歸還鑽石（
      原審卷第293背面至第295頁）；惟告訴人亦於原審審理時
      陳述：「（問：<提示上述保管單>是賣斷還是調貨?）這
      部分可能還要回去查資料，因為很多年不記得了。」
（二）又證人柯培章即佳福公司之負責人則證稱：被告陳報狀所
      附之手寫明細表，時間太久、沒有印象；復又稱：是他寫
      的... 依明細表所載，應該是還有一顆1.04克拉鑽石沒有
      付款，但不能確定是否與其交付給被告之鑽石為同一顆；
      是否已結算過也不知道（原審卷第295背面至第296頁）。
      綜上，告訴人Mahtani Prakash Ghanshyamn及證人柯培章
      皆無法確定該顆鑽石是否未經被告買斷、被告付款與否，
      亦無法確認並指出，其公司未經付款之鑽石與交與被告者
      是否具同一性不明確；是告訴人MahtaniPrakashGhanshya
      mn及證人庚○○所言是否屬實，尚非無疑。故此部分公訴
      人所提之證據，尚不足以確切證明被告確有侵占之犯行；
      此外，公訴人亦未能舉以其他積極證據供憑查被告有其所
      指犯行；不能證明犯罪，原應為無罪判決之諭知，然檢察
      官認與前揭起訴經論罪科刑部分，有連續犯之裁判上一罪
      關係，原審不另為無罪之諭知，亦無不合。
、退回併辦部分
    移送併辦（臺灣臺北地方法院檢察署95年度偵緝字第1279號
    ）意旨略以：卯○○於民國90年6月15日以擴充珠寶生意為
    由，發起合會，從90年6月15日起至91年9月15日止共計17會
    （含會首），每會新臺幣3萬元，至91年3月後，無故倒會，
    並逃逸無蹤，因認被告卯○○涉犯刑法第339條第1項詐欺罪
    嫌，並認與本案詐欺犯行，有連續犯之裁判上一罪關係，乃
    移送併案審理等語。惟本件被告卯○○詐欺犯行，業據被告
    卯○○於本院撤回上訴而確定，是移送併辦關於詐欺部分，
    本院無從併予審理，爰退回併辦部分，由檢察官另為適法之
    處理，併此敘明。
據上論斷，應依刑事訴訟法第368條，判決如主文。
本案經檢察官張啟彬到庭執行職務。
中    華    民    國    95    年    12    月    6     日
                  刑事第十六庭審判長法  官  葉  騰  瑞
                                    法  官  趙  功  恆
                                    法  官  莊  明  彰
以上正本證明與原本無異。
不得上訴。
                                    書記官  周  素  秋
中    華    民    國    95    年    12    月    6     日
附錄：本案論罪科刑法條全文
刑法第336條第2項
對於業務上所持有之物，犯前條第1項之罪者，處6月以上5年以
下有期徒刑，得併科3千元以下罰金。
刑法第339條第1項
意圖為自己或第三人不法之所有，以詐術使人將本人或第三人之
物交付者，處5年以下有期徒刑、拘役或科或併科1千元以下罰金
。
附表一
┌──┬─────┬─────┬───────┐
│編號│ 被害人   │ 犯罪時間 │  詐騙金額    │
│    │          │          │ （新台幣）   │
├──┼─────┼─────┼───────┤
│ １ │ 壬○○   │ 90年5月16│   1,000,000元│
│    │          │ 日       │              │
├──┼─────┼─────┼───────┤
│ ２ │ 萬惠林   │ 90年9、10│   700,000元  │
│    │          │ 月(4月)  │              │
├──┼─────┼─────┼───────┤
│ ３ │ 己○○   │ 90年9月14│  1,500,000元 │
│    │          │ 日       │              │
│    │          ├─────┼───────┤
│    │          │ 90年12月 │  1,000,000元 │
│    │          │ 17 日    │              │
│    │          ├─────┼───────┤
│    │          │ 91年1月7 │  2,000,000元 │
│    │          │ 日       │              │
├──┼─────┼─────┼───────┤
│ ４ │ 丑○○   │ 91年1月2 │   800,000元  │
│    │          │ 日       │              │
├──┼─────┼─────┼───────┤
│ ５ │ 寅○○   │ 91年1月  │   500,000元  │
├──┼─────┼─────┼───────┤
│ ６ │ 甲○○   │ 91年2月19│  2,000,000元 │
│    │          │ 日       │              │
└──┴─────┴─────┴───────┘
附表二：
  ┌──┬─────┬─────┬───────┐
  │編號│ 被害人   │ 犯罪時間 │ 侵占之財物   │
  │    │          │          │              │
  ├──┼─────┼─────┼───────┤
  │ １ │ Mahtani  │ 90.06.11 │ 1.04克拉鑽石1│
  │    │ Prakash  │          │ 枚           │
  │    │ Ghanshyam│          │              │
  ├──┼─────┼─────┼───────┤
  │ ２ │ 丁○○   │ 90.08    │ 價值2,500,000│
  │    │          │          │ 元珠寶1 批   │
  ├──┼─────┼─────┼───────┤
  │ ３ │ 丑○○   │ 91.03.05 │1.03克拉與1.04│
  │    │          │          │克拉鑽石各1枚 │
  ├──┼─────┼─────┼───────┤
  │ ４ │ 癸○○   │ 91.03.06 │1克拉鑽石1枚  │
  │    │          ├─────┼───────┤
  │    │          │ 91.03.12 │2.02 克拉鑽石 │
  │    │          │          │1枚           │
  └──┴─────┴─────────────┘
附錄：本案論罪科刑法條全文


司法院資訊處製作；財團法人民間司法改革基金會備份。
